臺灣臺南地方法院民事判決
110年度訴字第1555號
原      告  胡阿賞  

訴訟代理人  鄭淑子律師
被      告  林玉琴  

上列當事人間請求塗銷抵押權登記事件，經本院於民國111年1月
13日言詞辯論終結，判決如下：  
    主      文
被告應將如附表所示之抵押權設定登記予以塗銷。
訴訟費用新臺幣19,810元由被告負擔。
     事實及理由
一、被告經合法通知，未於言詞辯論期日到場，核無民事訴訟法
    第386條各款所列情形，爰依原告之聲請，由其一造辯論而
    為判決。
二、原告起訴主張：
（一）原告所有臺南市○○區○○段000地號土地應有部分1000分之5
      85、同段453地號土地全部（下稱系爭土地），前於民國9
      0年間設定如附表所示抵押權登記(下稱系爭抵押權），擔
      保債權金額為新臺幣（下同）190萬元（下稱系爭抵押債
      權），該抵押權因讓與而由被告於90年8月24日登記為權
      利人。查系爭抵押債權之清償日期為90年8月30日，系爭
      抵押權所擔保之債權自清償日期屆至起即可行使，請求權
      之消滅時效應自90年8月30日開始起算，是系爭抵押債權
      因15年未行使已罹於時效。
（二）按以抵押權擔保之債權，其請求權已因時效而消滅，如抵
      押權人，於消滅時效完成後，五年間不實行其抵押權者，
      其抵押權消滅，民法第880條定有明文。被告並未於系爭 
      抵押債權請求權時效消滅後5年内，即105年8月31日起5年
      内實行系爭抵押權，依民法第880條之規定，系爭抵押權
      應於110年8月31日因除斥期間經過而消滅。系爭抵押權因
      擔保債權消滅時效完成及除斥期間經過已消滅，然系爭抵
      押權設定登記並未塗銷，顯已對原告系爭土地所有權行使
      構成妨害，爰依民法第767條第1項之規定，請求被告應塗
      銷如附表所示抵押權登記。
（三）聲明：如主文第一項所示。　　　
三、被告未於言詞辯論期日到庭，亦未提出書狀作何聲明或陳述
    。
四、本院判斷之理由： 
（一）原告主張系爭土地為其所有，於90年8月24日設定如附表
      所示之抵押權予被告之事實，業據其提出土地登記第一類
      謄本為證（見本院卷第19-21頁)。又原告於90年6月18日
      將系爭臺南市○○區○○段000地號（重測前：胡厝寮段36地
      號）土地為抵押權設定登記，之後於90年6月21日增加設
      定胡厝段449地號（重測前：胡厝寮段36-8地號）土地為
      共同擔保，同時將抵押權讓與王南海；嗣後王南海於90年
      8月24日再將抵押權讓與被告，上開登記申請書及附件，
      因逾保存年限，業已依法辦理銷毀等情，有臺南市新化地
      政事務所110年11月4日所登記字第1100102597號函及檢送
      之異動索引資料2份及土地建物異動清冊4份在卷可按（見
      本院卷第43-56頁）。被告對於原告主張之事實，未於言
      詞辯論期日到場，亦未提出任何書狀或證據以供本院審酌
      ，本院綜合上開事證，依調查證據之結果，足認原告主張
      系爭土地有如附表所示之抵押權迄未塗銷等情，應為可採
      。
（二）按以抵押權擔保之債權，其請求權已因時效而消滅，如抵
      押權人於消滅時效完成後，5年間不實行其抵押權者，其
      抵押權消滅，為民法第880條所明定。故抵押權因其所擔
      保債權之請求權之消滅時效完成及上開除斥期間之經過即
      歸於消滅。縱債務人就業經時效完成之請求權未為拒絕給
      付之抗辯，對於已因除斥期間之經過而消滅之抵押權不生
      影響（最高法院89年度台上字第1476號判決意旨參照）。
      次按請求權，因15年間不行使而消滅；消滅時效，自請求
      權可行使時起算，民法第125條前段及第128條前段分別定
      有明文。所謂「可行使時」，係指請求權人行使其請求權
      客觀上無法律上之障礙而言，要與請求權人主觀上何時知
      悉其可行使無關(最高法院106年度台上字第2681號判決意
      旨參照)。經查，附表所示抵押權擔保債權之清償期為90
      年8月31日，有系爭土地登記第一類謄本可參（見本院卷1
      9-21頁），是該債權所擔保之債權請求權時效自90年8月3
      1日起算，以最長15年期間計算，算至105年8月31日已罹
      於時效而消滅。被告未於前揭期間前行使債權請求權，復
      未於時效完成後5年間即110年8月31日以前實行抵押權，
      依上開說明，附表所示抵押權因除斥期間之經過而歸於消
      滅。
（三）次按所有人對於妨害其所有權者，得請求除去之，民法第
      767條第1項中段定有明文。次按抵押權之成立，以有擔保
      之債權存在為前提。債權若不存在，抵押權亦不成立，縱
      有抵押權登記，依抵押權之從屬性，應許抵押人請求抵押
      權人塗銷該抵押權設定登記(最高法院94年度台上字第165
      5號判決意旨參照)。被告為如附表所示抵押權人，於擔保
      之債權請求權時效完成後5年內未實行抵押權，已逾除斥
      期間而歸於消滅，詳如前述，自應許抵押人請求抵押權人
      塗銷抵押權。原告本於所有權妨害除去請求權，請求塗銷
      抵押權登記，自屬有理。
五、綜上所述，原告為系爭土地之所有人，被告為如附表之抵押
    權人，被告之抵押債權請求權已罹於時效，且未於5年間實
    行抵押權，抵押權已逾除斥期間而消滅。從而，原告依民法
    第767條第1項中段規定，請求被告就附表所示之抵押權予以
    塗銷，為有理由，應予准許。
六、末按訴訟費用，由敗訴之當事人負擔；法院為終局裁判時，
    應依職權為訴訟費用之裁判，民事訴訟法第78條、第87條第
    1項定有明文。本件訴訟費用即第一審裁判費確定為19,810
    元，應由敗訴之被告負擔，爰判決如主文第2項所示。
七、訴訟費用負擔之依據：民事訴訟法第78條。
中　　華　　民　　國　　111 　年　　2 　　月　　10　　日
                  民事第五庭    法    官　張麗娟
以上正本係照原本作成。
如對本判決上訴，須於判決送達後20日內向本院提出上訴狀。
如委任律師提起上訴者，應一併繳納上訴審裁判費。
中　　華　　民　　國　　111 　年　　2 　　月　　10 　 日
                                書 記 官  高培馨
附表    編號 不動產 所有人暨權利範圍 抵押權登記事項  １ 臺南市○○區○○段000地號 胡阿賞，權利範圍1000分之585 登記序號：0000-000  權利種類：抵押權  收件年期：民國90年  字號：新地普字第104270號  登記日期：民國90年8月24日  登記原因：讓與  權利人：林玉琴  債權額比例：1分之1  擔保債權總金額：新台幣190萬元整  存續期間：民國90年6月18日至民國90年8月31日 清償日期：民國90年8月31日  設定權利範圍：1000分之585  ２ 臺南市○○區○○段000地號 胡阿賞，權利範圍1/1 登記序號：0000-000  權利種類：抵押權  收件年期：民國90年  字號：新地普字第104270號  登記日期：民國90年8月24日  登記原因：讓與  權利人：林玉琴  債權額比例：1分之1  擔保債權總金額：新台幣190萬元整  存續期間：民國90年6月18日至民國90年8月31日 清償日期：民國90年8月31日  設定權利範圍：1/1